臺灣高等法院臺中分院民事判決　九十三年度上易字第二五八號
　　上　訴　人　乙○○　住臺中.
　　訴訟代理人　張績寶律師
　　複　代理人　黃琪雅律師
　　被　上訴人　丙○○　住彰化.
　　訴訟代理人　林世祿律師
右當事人間請求損害賠償（容忍建築房屋）事件，上訴人對於中
華民國九十三年五月三十一日臺灣彰化地方法院九十三年度訴字
第九○號第一審判決提起上訴，本院於九十四年五月十日言詞辯
論終結，判決如下：
    主      文
原判決不利於上訴人之部分廢棄。
右開廢棄部分，被上訴人在第一審之訴及其假執行之聲請均駁回。
第一審（除確定部分外）、第二審訴訟費用由被上訴人負擔。
    事      實
甲、上訴人方面：
一、聲明：(一)原判決不利於上訴人之部分廢棄。(二)右廢棄部分，
    被上訴人在第一審之訴及其假執行之聲請均駁回。(三)第一、
    二審之訴訟費用均由被上訴人負擔。
二、陳述：除與原判決記載相同者外，補稱略以：
    就兩造爭執之部份：
    (一)林木鳳所拆除之系爭建物，是否為門牌號碼彰化縣芬園鄉
      ○○路○段九五二號、九五四號（下簡稱第九五二號、九
      五四號）建物之附屬物，因而得認被上訴人自訴外人曾春
      相買受上開第九五二號、九五四號建物，同時受讓系爭建
      物之處分權？
    １按常助主物之效用，係指該物就一般交易觀念言之，在客
      觀上具有繼續性的輔助主物之經濟效用，而居於從屬關係
      ，其本身捨輔助主物之外，不具獨立使用之經濟效用者而
      言。苟僅所有人在主觀上將某物作為原物之輔助使用，或
      僅作暫時性之輔助使用者，則非從物（最高法院八十一年
      台上字一三七０號判決參照）。
    ２依當時拆除系爭建物之證人翁青松於本院九十二年訴字第
      一一五四號刑事案件審理時所證稱：「我說為什麼蓋房子
      還有人抗議，林木鳳告訴我說前面有人買了，後面的是她
      的，但是我就不敢再做了。前面的屋頂是石棉瓦，後面的
      房子是以前的水泥土塊（台語）後稱：就是日本瓦蓋的。
      （你去拆之前有無進去裡面看？裡面有什麼東西？）裡面
      有一個馬桶、洗手台還有一些阿哩阿渣的東西，就是很好
      拆，所以我們才用手工就能拆了。（日本瓦你站在裡面看
      ，那個房子到底是好還是壞？）我們從裡面看就可以看到
      外面，結構並不結實，所以我們要拆就很好拆，支撐日本
      瓦的竹架已經有腐壞。（如何進去屋內看？）林木鳳帶我
      們進去看的。（你進去看的時候門還在不在？）沒有門。
      」等語（見該刑事卷第五十七頁），是系爭建物既可由林
      木鳳任意邀同拆屋工人自由進出，並非非由彰南路九五二
      號、九五四號房屋之後門進入不可，此亦業經鈞院上開刑
      事判決認定在案，足見系爭建物尚無從認係該第九五二號
      、九五四號之附屬物。
    ３再者，訴外人甲○○前曾租用系爭建物堆放廚俱，此有本
      院於九十二年訴字第一一五四號刑事案卷中，所調閱彰化
      地方法院檢察署八十九年偵字第三六三一號刑事案卷林木
      鳳於該案一審審理時所稱「（問：租給甲○○的房子是何
      人蓋的？）我們蓋的，以前用來放傢俱的」等語（見一審
      卷第六十五頁）及被上訴人於該案一審審理時所證被告（
      指甲○○）有跟我提過，我跟他說已經跟我租了，為何還
      要跟他租，被告跟我說那部分堆放廚具（見一審卷第一０
      八、一０九頁）等語，均足證之。由此可知，系爭建物並
      無所謂特定之用途，而係可由使用人依其需要變更使用之
      方式。
    ４而七十七年間，執行法院拍賣九五二九五四號房屋時，因
      系爭建物係用於堆置家俱，並非依存於九五二號、九五四
      號房屋，且由上開七十七年間曾春相拍定取得之權利移轉
      證書，其上關於「不動產標示」之記載，可知由曾春相取
      得嗣再售予被上訴人之建物，係「本國式鐵架磚造石棉瓦
      平房住家及工作場」，惟林木鳳所拆除者則屬日本瓦之建
      物，二者顯係均不相同之建物，此除有上訴人於上開彰化
      地法院刑事案件所提之照片三張，暨被上訴人於該案於所
      提刑事附帶民事起訴狀中所附之照片可證外，證人翁青松
      於本院上開刑事庭審理時亦證稱：「我說為什麼蓋房子
      還有人抗議，林木鳳告訴我說前面有人買了，後面的是她
      的‧‧‧前面的屋頂是石棉瓦，後面的房子是以前的水泥
      土塊（台語發音）後稱：就是日本瓦」等語（見該刑事卷
      九十二年八月十五日筆錄）。故執行法院當時並未將系爭
      建物標示在拍賣範圍內，拍定後亦未將之點交，足見系爭
      建物之所有權並未隨同移轉於拍定人曾春相，則拍定人曾
      春相既僅取得九五二號、九五四號房屋之所有權，曾春相
      自亦無從將系爭建物之事實上處分權讓與被上訴人，要屬
      至明。
    (二)被上訴人與上訴人間就系爭建物基地有無租賃關係？被上
      訴人有無訴請上訴人容忍在上訴人所有土地上建造同一目
      的使用建物之權利？
    １按土地與房屋為各別之不動產，各得單獨為交易之標的。
      建築物與基地同屬一人所有，僅將土地出賣時，因建築物
      性質上不能與基地使用權分離而存在，於此情形，應認基
      地買受人與建築物所有人就基地成立租賃關係，本係調和
      建築物所有人與基地所有人間之關係，使原存在之建築物
      不因其所占用之基地移轉他人，而成無權占有土地，致遭
      土地所有人以所有權之作用，請求將之拆除，對建築物所
      有人及社會經濟造成不利之影響。但此並不指建築物之所
      有人對該基地有不定期或永久之租賃權，而應認其租賃期
      限係至該建築物滅失或不堪使用時為止，與一般租用基地
      後再興建房屋而成立之基地租約，其租約不因建物滅失而
      失其存在之情形不同。易言之，依此事實所成立之土地租
      賃關係，以建築物存在為前提，苟該建築物滅失或不堪使
      用，其租賃關係即歸於消滅（最高法院八十六年台上字第
      三五八六號判決參照）。
    ２經查，被上訴人非自原所有人許木法受讓系爭建物，上訴
      人乙○○亦非自許玉法受讓土地，又系爭建物之基地在七
      十七年間法院拍賣時，係多數人所共有，與系爭建物非同
      屬一人所有，且被上訴人僅取得系爭建物之事實上處分權
      ，亦非繼受系爭建物所有權之人，是本件之情形尚與最高
      法院四十八年台上字第一四五七號判例、七十三年度第五
      次民事庭會議決議，及民法四百二十五條之一所指之「土
      地及房屋同屬一人」不同，亦與上開決議所指之「不問其
      後為轉讓土地或轉讓房屋，其土地所有權之承受人對房屋
      所有人或房屋所有權之承受人對土地所有人，均繼續其原
      來之法律關係」之狀況大不相同。原審逕依前開判例、
      決議，及條文之法理，推定上訴人與被上訴人間有租賃關
      係，顯有未洽。
　  ３更況，被上訴人所舉得據以請求上訴人在上訴人所有土地
      上建造同一使用目的建物之五十一年三月十九日最高法院
      決議，係針對「租用基地之契約」，此與僅因為調和建築
      物所有人與基地所有人間之關係，使原存在之建築物不因
      其所占用之基地移轉他人，而成無權占有土地，致遭土地
      所有人以所有權之作用，請求將之拆除之民法第四百二十
      五條規定之情形，迥不相同。是退步言之，本案縱認有民
      法第四百二十五條之一規定之適用，惟系爭建物既已滅失
      ，揆諸最高法院八十六年台上字第三五八六號判決意旨，
      租賃關係即歸於消滅，此時被上訴人自已無所謂訴請上訴
      人容忍其建造同一使用目的建物之權利可言。
    (三)本案得否類推適用民法第一百零一條第二項之規定？
    １本件上訴人所拆除之系爭建物已達不堪使用之程度，此由
      當時拆除工人翁青松於本院刑事庭所為之上開證述「就是
      很好拆所以我們才用手工就能拆了。（日本瓦你站在裡面
      看，那個房子到底是好還是壞？）我們從裡面看就可以看
      到外面，結構並不結實，所以我們要拆就很好拆，支撐日
      本瓦的竹架已經有腐壞。（如何進去屋內看？）林木鳳帶
      我們進去看的。（你進去看的時候門還在不在？）沒有門
      」等語，即足證之。是以，本案自無非因上訴人之行為，
      系爭建物始達不堪使用之程度，而有民法第一百零一條第
      二項所謂「促其條件成就」之情形可言。
    ２再按民法第一百零一條第二項所定：「因條件成就而受利
      益之當事人，如以不正當行為，促其條件之成就者，視為
      條件不成就」。所謂促其條件之成就，必須有促其條件成
      就之故意行為，始足當之，若僅與有過失，不在該條適用
      之列（最高法院著有六十七年台上字第七七○號判例參照
      ）。茲本件林木鳳主觀上認係拆除自己所有之建物，已如
      前述，復經本院刑事庭認定在案，林木鳳自尤無所謂促其
      條件成就之故意存在可言。
    (四)查系爭原審判決附圖編號１、２、３之建物，依彰化地政
      事務所九十年三月八日土地複丈成果圖及彰化地方法院九
      十一年度訴字第一○八○號案於九十一年十一月六日之勘
      驗筆錄所繪製之現場圖可知，原審判決附圖編號１之建物
      即係門牌號碼彰化縣芬園鄉○○路○段九五四號後方之建
      物，編號３之建物則係同路段九五二號後方建物，另編號
      ２則為通道。
    (五)而稽之證人即曾承租系爭建物之承租人甲○○於本院九十
      三年十一月十一日準備程序時證稱：「（系爭建物）有二
      個鐵門‧‧‧另外有一個門可以通外面」等語，對照附
      圖１、２所示位置可知，證人所指可進出通外面之門係指
      編號３位於南邊之門，足見系爭建物其中編號３之建物確
      有獨立進出之門戶而具經濟上及使用上之獨立性，並非從
      物，且其既另有獨立進出之門戶，尤非彰化縣芬園鄉○○
      路○段九五二號之附屬建物，要屬無疑。
    (六)至於編號１位於彰化縣芬園鄉○○路○段九五四號後方之
      建物，依彰化地方法院勘驗筆錄繪製之現場圖可知，其於
      臨通道邊亦有一扇門，衡情該扇門既係面臨通道，則編號
      １之建物當亦可由該扇門對外進出，否則編號１之建物即
      無於臨通道處特別製作該扇門之理，是系爭編號１之建物
      當亦屬有獨立進出門戶之獨立建物。
三、證據：除援用原審提出之證據外，聲請調閱甲○○竊盜一案卷。
乙、被上訴人方面：
一、聲明：(一)上訴駁回。(二)第二審之訴訟費用由上訴人負擔。
二、陳述：除與原判決記載相同者外，補稱略以：
    (一)按最高法院八十六年台上字第三五八六號民事判決所指之
      滅失或不堪使用應係指「自然」之滅失等，而非人為因素
      ，更不應是由債務人所引起，否則任何債務人將人人故意
      毀壞之，尤其現在土地價值高漲，為了取回土地，地主將
      人人不擇手段，而後再以金錢解決，屆時必是人人「自力
      救濟」，何必再設法院，即如本案，上訴人即是此種心態
      。
    (二)本院九十二年一一五四號刑事判決現繫屬最高法院，而甲
      ○○是先向被上訴人承租，而後上訴人一再騷擾，甲○○
      因已遷入，為免糾紛，乃再向上訴人租賃，即一建物，卻
      有兩個出租契約，兩個出租人，但事實上係爭建物與被上
      訴人之前面建物乃附連在一起，故係爭建物並無獨立性，
      且係爭建物附近除被上訴人外也無獨立建物。
    (三)舊民法乃買賣不破租賃，土地房屋分屬各別所有權人，乃
      可各自移轉，但租賃關係仍存於承受之新房屋或土地所有
      權人之間。
    (四)四十八年台上字第一四五七號判例等，雖為調和土地利用
      等關係，但絕不容上訴人以「先斬後奏」之方法來解決土
      地與房屋關係，憲法也絕對不會只保護上訴人，當然也會
      保護被上訴人，而本案土地、房屋必有解決之一日，但絕
      非外力介入之解決，否則大家何必訴訟拆屋還地呢？
    (五)查原判決並無違誤，民法第一百零一條乃為懲罰不正當行
      為之人，此見其立法理由，而本案也是上訴人之不正當行
      為所致，故類推有何錯誤呢？
    (六)上訴人根本無法舉證系爭建物等為林木鳳所有，更何況若
      是其所有，則為何於法院拍賣時不異議？
    (七)再查上訴人乃許玉法之繼承人，且為惡意拆除，尤其甲○
      ○於九十年訴訟時即已表明建物有爭議，上訴人卻敢拆除
      ，實為故意，故基於侵權行為及誠信原則自應容忍被上訴
      人回復原狀。
    (八)又查系爭建物之門根本不容許由後面空地進入，且與前面
      建物相聯，根本無獨立之功能，且若非附屬物，則被上訴
      人為何可先出租予甲○○呢？且為何『會與被上訴人所有
      之九五二、九五四地號土地上之房屋相通』呢？（本院卷
      第八六頁），即任由被上訴人占用，上訴人卻不追究之理
      呢？且證人甲○○也表示所謂的對外的門乃平常是不打開
      （見同頁筆錄），故顯見無獨立功能，乃附屬於前面建物
      。
    (九)綜上所述，系爭建物若非屬於被上訴人所有，則不可能與
      確定屬被上訴人所有之九五二號、九五四號房屋有門相通
      ，且歸被上訴人使用，上訴人等卻一直不爭執，故所有權
      確為被上訴人所有。
三、證據：援用原審提出者。
丙、本院依職權傳訊甲○○及向台灣彰化地方法院調閱該院七十
    三年度民執庚字第二一六二號葉敏耀與乙○○強制執行案卷
    ，惟已逾保存期限銷燬。
    理    由
一、本件被上訴人於原審起訴主張坐落彰化縣芬園鄉○○段一之
    一二地號土地上，如原審附圖（下簡稱附圖）編號１～３面
    積合計二十一平方公尺之房屋，及門牌號碼彰化縣芬園鄉○
    ○路○段九五○號、九五二號、九五四號、九五六號、九五
    八號等房屋，與分割前同段一、一四之一地號等土地，原均
    為訴外人許玉法所有，後因拍賣等原因，致房屋歸被上訴人
    所有，土地為上訴人乙○○所有，依最高法院四十八年台上
    字第一四五七號判例，被上訴人仍有權繼續使用土地，詎上
    訴人及原審被告林木鳳二人竟於九十一年一月間，將上開編
    號１～３房屋強行拆除等情，爰依兩造間租賃關係及侵權行
    為之法律關係，求為命上訴人應容忍被上訴人於前揭編號１
    ～３土地上建築供浴廁、洗衣、洗碗槽使用之房屋，及協同
    被上訴人辦理建築及使用執照之判決，並願供擔保聲請宣告
    假執行等語。
二、上訴人則以：最高法院四十八年台上字第一四五七號判例，
    旨在解決基地與建物屬不同人所有時所產生之問題，若建物
    已不存在，即無該判例之適用，亦不應將其擴大解釋成基地
    所有人仍應容忍原建物所有人得在基地上建築新建物，況原
    審被告林木鳳所拆除者，係屬自己所有之物，並非被上訴人
    所購買範圍。分割前舊社段一、一四之一、一之一二地號等
    土地，在七十七年間法院拍賣許木法之建物時，均非屬單獨
    一人所有，而係有多數人共有，與上開判例所指土地及房屋
    同屬「一人」所有之狀況顯然不同，自無該判例之適用。再
    者，當時許木法之建物係訴外人曾春相購得，於八十年二月
    二十五日再轉售被上訴人，且不論是曾春相或被上訴人購買
    相關建物時，該一之一二地號土地之所有權人均為上訴人乙
    ○○，並非許木法或林木鳳，此亦與上開判例之狀況不同。
    另林木鳳與許木法為招贅婚，雙方於婚姻關係存續期間，雖
    並未約定任何財產制，惟依當時之民間習俗，贅夫在妻家並
    無享有夫妻法定財產之所有權，且大部分均係因經濟困窘方
    行入贅，婚後並無經濟能力購買不動產，亦可推知前開三筆
    土地，係由林木鳳或其家人所提供之資金購買，並非許木法
    所有等語，資為抗辯。
三、原審審酌兩造攻擊、防禦方法後，以原審附圖編號１～３所
    示之建物及上開九五二、九五四號房屋，均係原審被告林木
    鳳之前夫張玉法所有，而系爭編號１～３之建物，依其效用
    ，又係九五二、九五四號房屋之附屬建物，是執行法院查封
    拍賣該九五二、九五四號房屋之效力，自亦及於該附屬建物
    ，而訴外人曾春相於拍定後，又將該九五二、九五四號房屋
    賣給被上訴人，上開附屬建物之事實上處分權，亦隨之歸被
    上訴人所有。至九五二、九五四號房坐落之基地，即彰化縣
    芬園鄉○○段一之十二號土地，係自同段一號土地判決分割
    而來，其中應有部分八分之一，係由張玉法之前妻即原審被
    告林木鳳於婚姻關係存續中所買受，而張玉法與林木鳳既未
    約定夫妻財產權，依七十四年六月五日修正前民法第一千零
    十七條之規定，該土地所有權應訴外人張玉法所有，其後該
    一之十二號之土地所有權全部，雖輾轉由上訴人乙○○取得
    ，然依最高法院四十八年台上字第一四五七號判例趣旨，仍
    應推定共有土地承受人有默許房屋承賣人繼續使用土地，而
    成立租賃關係，詎上訴人竟與原審被告林木鳳二人，共同於
    九十一年一月間，將上開編號１～３房屋強行拆除，顯係以
    不正當之方法促使建物消滅，故應類推適用民法第一百零一
    條第二項之規定，視為其租賃期限尚未屆至，因認被上訴人
    基於兩造間擬制之租賃關係，求為判決：「上訴人乙○○應
    容忍被上訴人於前揭編號１～３土地上建築供浴廁、洗衣、
    洗碗槽使用之房屋」之請求權部分，為有理由，應予准許。
    至其請求上訴人及林木鳳協同辦理建築及使用執照部分，則
    以其請求於法無據，予以駁回。另就被上訴人依租賃關係、
    侵權行為，請求原審共同被告林木鳳容忍建築之部分，則以
    林女非系爭基地所有人，與被上訴人間並無基地租賃關係存
    在為由，且附圖編號１～３所示之建物，既經損毀，客觀上
    已無從回復原狀，而據以駁回被上訴人此部分之請求。
四、嗣被上訴人就原審前開判決結果並未提起上訴，其就原審被
    告林木鳳部分，業經判決敗訴而告確定，至上訴人乙○○則
    對於原審對其判決不利之部分提起上訴，上訴聲明求為判決
    ：(一)原判決不利於上訴人之部分廢棄。(二)右廢棄部分，被上
    訴人在第一審之訴及其假執行之聲請均駁回。(三)第一、二審
    之訴訟費用均由被上訴人負擔。被上訴人則答辯聲明：駁回
    上訴。第二審訴訟費用由上訴人負擔。
五、經查兩造對於下述之事實並不爭執：
  (一)被上訴人前於七十三年間，對於其債務人即訴外人許玉法（
    上訴人林木鳳之前夫）原始起造及所有，門牌號碼彰化縣芬
    園鄉○○路○段九五○、九五二、九五四、九五六、九五八
    號本國式鐵架磚造石棉瓦平房住家及工作廠之未保存登記房
    屋聲請強制執行。嗣經訴外人曾春相拍定買受，經執行法院
    於七十七年五月十三日發給不動產權利移轉證書，後於八十
    年二月二十五日，被上訴人向曾春相買受該建物，並將由許
    玉法興建接連於前開九五二、九五四號房屋後方之如原審附
    圖（以下簡稱：附圖）編號１～３建物（按關於該１－３之
    地上房屋於拆除時是否仍具建物之效用，兩造間互有爭執，
    本院以下仍以系爭建物簡稱之），嗣前開建物於九十一年一
    月二十九日被拆除，此部分並經原審囑託彰化地政事務所測
    量屬實。
  (二)前開如原審附圖編號１、２、３所示被拆除之系爭建物，係
    緊接於九五二、九五四號房屋（與該二房屋後門相通），其
    後方則有圍牆，圍牆外有大水溝，須經由九五二、九五四號
    房屋始得與道路相通。
  (三)原審被告林木鳳與訴外人許玉法在上開婚姻關係存續之期間
    ，既未約定夫妻財產制。
  (四)系爭一－一二地號土地，係因判決分割，而於七十五年十月
    間，自同段一地號共有土地分割出來，訴外人許玉法未曾登
    記為該筆土地之所有人（共有人），原來因原審被告林木鳳
    則係婚姻關係存續中之四十六年六月十六日買受該筆土地應
    有部分八分之一，並於同年七月二日登記為所有權人，再於
    七十三年十二月十二日，以贈與為原因登記為訴外人林黃玉
    花所有，繼於七十四年八月二十一日，由林黃玉花以買賣為
    原因移轉登記為訴外人施秀葉所有，復於七十五年四月二十
    二日，經施秀葉以買賣為原因登記為上訴人乙○○所有，七
    十五年十月間，再分割出系爭一－一二地號土地，由上訴人
    乙○○與訴外人廖振源共有，廖振源再於七十七年三月十七
    日，以買賣為原因，將其全部應有部分登記予上訴人乙○○
    ，而由上訴人乙○○取得該一－一二地號土地之全部所有權
    。
  (五)以上，並有被上訴人提出之新舊土地登記簿謄本、戶籍謄本
    及原審法院九十一年十一月之八日及本院九十四年四月八日
    勘驗筆錄及照片附卷足參，堪予採信。
六、本件爭點：系爭如原審附圖編號１、２、３所示之建物是否
    係九五二、九五四建物之附屬建物或從物，或獨立之建物？
    系爭建物是否已達不堪使用之程度？被上訴人得否依民法四
    百二十五條之一、侵權行為之規定，請求上訴人容忍建築？
    本件是否應類推適用民法第一百零一條之規定？茲分述如下
    ：
(一)、如原審附圖編號１～３所示之建物是否係從物或獨立之建物
    ？
  1.經查訴外人曾春相於七十七年間向原審法院拍定之買賣標的
    物，依其權利移轉證　書上所載，其拍賣之標的物係：「坐
    落芬園鄉○○段一、一四之一地號及道、地　上建物二五號
    門牌芬園鄉○○路○段九五０、九五二、九五六、九五八號
    、本國式鐵架、磚造石棉瓦平房、住家及工作場、建積二五
    ０、二六平方公尺」，此為兩造所不爭執，另執行處七十七
    年四月二十六日通知函文中就「拍賣不動產目錄」亦為相同
    之記載，此業據本院調閱甲○○被訴竊佔一案卷查核屬實，
    可見原審法院於拍賣時並未將系爭編號１～３之建物標示在
    拍賣範圍之內。
  2.上訴人雖抗辯前開被拆除之建物係用於堆置家具之獨立建物
    云云。惟查，原審附圖編號１～３之系爭建物，係緊接於九
    五二、九五四號房屋（與該二房屋後門相通），其後方則有
    圍牆，圍牆外有大水溝，須經由九五二、九五四號房屋始得
    與道路相通，並無獨立之出入口，業經原審法院於九十一年
    度訴字第一０八號毀損一案認定明確，且經本院到場勘驗屬
    實，並有前開刑事判決及本院勘驗筆錄附卷可稽，足徵系爭
    建物，係依附於九五二、九五四號房屋，以助其效用但不具
    獨立性，為該建物之附屬建物無訛。
  3.按「主物之處分，及於從物」民法第六十八條第二項定有明
    文。是以如原審附圖所示編號１～３之建物，雖非公告拍賣
    之範圍，然原審法院執行處既已查封拍賣該九五二、九五四
    號之主建物，依民法第六十八條第二項規定，其效力自應及
    於系爭之附屬建物，即其所有權應隨同上開九五二、九五四
    號房屋一併由拍定人曾春相取得（依強制執行法第九十八條
    第一項及民法第七百五十九條之規定，拍賣之不動產，買受
    人自領得執行法院所發給權利移轉證書之日起，取得該不動
    產所有權，不待辦理所有權移轉登記）。嗣曾春相再將該等
    房屋賣給被上訴人，其處分效力亦及於系爭建物，因屬未保
    存登記建物之讓與，被上訴人雖不能取得其所有權，仍應認
    為曾春相已將該等房屋及系爭附屬建物之事實上處分權讓與
    被上訴人，即被上訴人對於系爭建物有事實上處分權，甚為
    顯然。上訴人抗辯該建物係獨立建物且非拍賣之範圍，其處
    分權仍為渠所有，應無可採。
(二)、被上訴人得否主張租賃權及依民法第四百二十五條之一請求
    上訴人容忍其在系爭土地上建築？
  1.查原審被告林木鳳與訴外人張玉法係於四十六年三月十九日
    結婚），婚後並未約定任何夫妻財產制，迄八十四年十月二
    十四日離婚，有被上訴人所提戶籍謄本為證，又系爭一－一
    二地號土地，並於七十五年十月間，自同段一地號共有土地
    分割出來，而原審被告林木鳳則係婚姻關係存續中之四十六
    年六月十六日買受該筆土地應有部分八分之一，並於同年七
    月二日登記為所有權人，惟前開土地既為原審被告林木鳳與
    訴外人張玉法在上開婚姻關係存續之期間所取得之財產，渠
    等復未未約定夫妻財產制，依法即應適用聯合財產制。
  2.上訴人雖於原審辯稱訴外人張玉法為招贅婚，依當時習俗，
    男子大都因為經濟貧困才入贅，在妻家並無財產之所有權，
    婚後並無資力購買不動產等語，乃屬推測之詞，並無證據可
    資參證，且與訴外人許玉法在婚姻關係存續中，竟有資力建
    造上開五棟房屋及工作場之具體事證不符，自難認為林木鳳
    於四十六年六月間購入之前開分割前一地號土地應有部分八
    分之一，為其原有財產或特有財產。是該共有土地應有部分
    八分之一，雖登記為上訴人林木鳳所有，依七十四年六月五
    日修正前民法第一千零十七條之規定，自仍屬訴外人張玉法
    所有。
(三)、被上訴人與上訴人乙○○間就系爭建物基地有無租賃關係？
  1.按土地與房屋為各別之不動產，除法律有特別規定外，各得
    單獨為交易之標的，且房屋性質上不能與土地使用權分離而
    存在，故土地及其土地上之房屋同屬一人所有，而僅將土地
    或僅將房屋所有權讓與他人，或將土地及房屋同時或先後讓
    與相異之人時，依最高法院四十八年台上字第一四五七號判
    例及七十三年五月八日七十三年度第五次民事庭會議決議意
    旨，除有特別約定外，應推斷土地受讓人默許房屋受讓人繼
    續使用土地，但應支付相當代價，即其法律關係之性質，當
    屬租賃。八十九年五月五日施行之民法第四百二十五條之一
    ，並將此法理明文化，規定當事人間在房屋得使用期限內，
    除有反證外，推定有租賃關係。其再因轉讓而承受土地所有
    權之人，即有民法第四百二十五條之適用，其再因轉讓而繼
    受房屋所有權之人，除有反證外，亦應推定土地所有權人對
    之默許其繼續承租。故不問其後為轉讓土地或轉讓房屋，其
    土地所有權之承受人對房屋所有人，或房屋所有權之承受人
    對土地所有人，均繼續其原來之法律關係。至土地共有人在
    共有土地上興建房屋，而將土地應有部分及房屋分開同時或
    先後出賣者，除有反對之約定外，基於同一法理，亦應推定
    共有土地承受人默許房屋承買人繼續使用土地，其間成立租
    賃關係。
  2.本件系爭建物及上開九五二、九五四號房屋為訴外人即分割
    前一地號土地共有人張玉法（登記其妻林木鳳名下）所有，
    嗣因買賣（拍賣）、贈與、分割等原因，由上訴人乙○○單
    獨取得分割後之系爭一－一二地號土地所有權，而由被上訴
    人取得該等建物之事實上處分權，致土地及房屋異其所有人
    ，揆諸前開說明，自應認為被上訴人與上訴人張秀卿間，就
    該等建物之基地，在主建物即九五二、九五四號房屋得使用
    期限內有租賃關係存在。上訴人以該建物基地為共有，與系
    爭建物並非同屬一人為由，否認有租賃關係，應無可採。
(四)、系爭建物是否已達不堪使用之程度？被上訴人得否請求上訴
    人容忍其在系爭建物之原基地建造同一使用目的之建物？
  1.本件上訴人乙○○雖否認有與林木鳳共同拆除之情事，惟上
    訴人乙○○、林木鳳二人在其二人被訴毀損一案刑事偵查中
    ，已明白供承確有僱人拆除系爭建物，此有原審法院九十一
    年度訴字第一０八０號刑事判決在卷可稽，且渠等二人為母
    女，關係至為密切，上訴人乙○○亦曾任由土地以林木鳳名
    義，於八十三年十二月間出租給訴外人甲○○，並在租期屆
    滿，甲○○不再繼續訂約及給付租金時，於八十八年十二月
    二十九日，由上訴人乙○○以土地及房屋自需使用為由，用
    存證信函限期甲○○於七日內歸還，復於甲○○拒不交還時
    ，以其自己名義對於甲○○提出刑事竊占罪告訴（台灣彰化
    地方法院檢察署八十九年度偵字第三六三一號），此有上訴
    人所提前揭刑事一、二審判決可資參照，足徵林木鳳出面僱
    工拆除時，衡情事先業經上訴人乙○○同意，上訴人乙○○
    前開偵查中關於其與原審被告林木鳳共同拆除系爭建物之自
    白，核與事實相符，應可採信。
  2.然上訴人縱有僱工拆除該地上物之情，惟上訴人一再主張系
    爭建物於被拆除時，已達不堪使用之程度，並舉證人翁青松
    於前揭九十二年訴字第一一五四號毀損一案之供詞為證，被
    上訴人雖否認之，但證人翁青松於上開毀損一案原審審理時
    ，已供稱：「前面的屋頂是石棉瓦，後面的房子是以前的水
    泥土塊（台語）」後稱：「就是日本瓦蓋的。（你去拆之前
    有無進去裡面看？裡面有什麼東西？）裡面有一個馬桶、洗
    手台還有一些阿哩阿渣的東西，就是很好拆，所以我們才用
    手工就能拆了。（日本瓦你站在裡面看，那個房子到底是好
    還是壞？）我們從裡面看就可以看到外面，結構並不結實，
    所以我們要拆就很好拆，支撐日本瓦的竹架已經有腐壞」（
    本院卷第一四六頁）；另其於該案九十二年三月七日調查時
    亦證稱：伊確實是拆屋二間（其中一間有衛浴設備及洗手台
    、另一間係有洗手台設備，且層瓦係竹管的，已經腐爛．．
    ．等語無訛（本院卷第一六一頁）；依其證詞，可知系爭建
    物之屋頂已有腐爛之情形，其牆桓、四壁亦已鬆塌，故可由
    屋內看到屋外，再由該三棟建物之拆除，無須以機械動力為
    之，而單以手工之方式即可克盡其功，益可知該地上物是否
    仍足供生活起居及遮風避雨之用，已非無疑，此外被上訴人
    又無法舉出適當證據證明系爭地上房屋於九十一年一月二十
    九日被拆除時，是否仍具有建物之功能，而本件租賃關係係
    因法律擬制而存在，並非因兩造間有何租賃之合意，且本件
    租賃關係之所以及於未經拍賣標示之附屬建物，係以附屬建
    物俱有輔助主建物之緣故且以其存續為其前提，若該附屬建
    物已失其效力，是否能以主建物仍存在，即謂被上訴人對附
    屬建物之基地部分仍具有租賃關係，更有可疑，況如容認被
    上訴人在原基地之位置重新建造新的地上房屋，勢將使重新
    建蓋之地上房屋，因其建材新穎，使用年限較主建物為長久
    ，如此一來，恐造成變相延長租賃期限之結果，亦難謂公允
    ，被上訴人此部分抗辯，尚難採信。
(五)、本件能否類推適用民法第一百零一條之規定？
    被上訴人固主張本件建物是由上訴人僱工所拆除，故應類推
    適用民法第一百零一條之規定，而擬制就系爭建物之基地上
    ，仍有租賃關係存在云云。惟查：
  1.本件租賃，依其性質是以地上物之存在為其租賃之期限，本
    質上係為附期限之租賃關係，依民法第一百零二條第二項之
    規定，其租期於租賃物不堪使用時即歸於消滅，而民法第一
    百零一條所謂之「條件」，其發生或消滅與否本繫於不確定
    之事實，此與附始期或終期之法律行為，其始期或終期一定
    到來，二者究有不同，是民法第一百零二條第二項一條雖規
    定，因條件成就而受不利益之當事人，如以不正當行為阻其
    條件之成就者，視為條件已成就。因條件成就而受利益之當
    事人，如以不正當行為促其條件之成就者，視為條件不成就
    。惟是項擬制之規定，對於附期限之法律行為並無明文適用
    之規定，顯然立法者，已鑑於「條件」與「期限」二者本質
    之差異，故就附期限之法律行為，僅於同法第一百零二條第
    二項明文準用民法第一百條之規定，而排除同法第一百零一
    條之適用，是立法者就附期限之法律行為當事人，於期限未
    屆至前若有損害相對人因期限屆至所應得之利益者，既設有
    應負擔損害賠償之規定，即不能再超出法律規範以外再擴大
    解釋，認可類推適用同法第一百零一條之規定，並謂被上訴
    人對該基地租賃權仍視為不消滅，而得請求上訴人容認在原
    地重建新建物，否則無異剝奪土地所有人對其土地之使用收
    益及處分權限，並課以其法律所未賦與之負擔，自非法之所
    許。
  2.從而，本件既係為調和土地及地上建物之經濟效益及社用價
    值，而認就建物坐落之基地部分有租賃關係存在，惟其租賃
    關係之存在，係以建物之存在為其前提，則在標的物已滅失
    之情況下，縱其滅失係因上訴人而起，因無從回復原狀，自
    僅生價金損害賠償及刑事上是否應負毀損罪責之問題，而無
    由令基地所有人即上訴人乙○○交付該部分土地供被上訴人
    建築使用。
  3.另被上訴人雖又本於侵權行為之法律關係，請求上訴人容許
    其建築云云，然負損害賠償責任者，除法律另有規定或契約
    別有訂定外，應回復他方損害發生前之原狀，民法第二百十
    三條第一項定有明文。是系爭附屬建物縱係因上訴人及林木
    鳳二人不當之拆除行為而毀損，依法被上訴人亦應先訴請其
    予以回復原狀，而無從逕行起訴請求上訴人容忍其在系爭基
    地上建築，況本件如原判決附圖編號１～３所示之建物，既
    經毀損，客觀上已無從或難以回復原狀，依民法第二百十五
    條、被上訴人應只得請求金錢之損害賠償而已，上訴人並不
    因之即負有容忍被上訴人在系爭土地上建築之義務。從而，
    被上訴人本於侵權行為之損害賠償請求權，請求上訴人應容
    忍其在原基地建築浴廁及洗衣、洗碗糟等，亦屬無理由。
七、綜上所述，系爭坐落彰化縣芬園鄉○○段一－一二地號土地
    ，如原判決附圖即彰化縣彰化地政事務所九十一年十一月六
    日土地複丈成果圖所示編號１面積九平方公尺、編號２面積
    三平方公尺、編號３面積九平方公尺（合計二十一平方公尺
    ）之地上建物，既無證據顯示尚具建物之功能並足供遮風避
    雨，此外附期限之法律行為應無類推適用民法第一百零一條
    規定之餘地，從而本件上訴人縱有不當拆除如原判決附圖所
    示編號１～３之地上物，亦僅生是否準用民法第一百條或逕
    依民法第二百十五條之規定負擔金額損害賠償之問題而已，
    業如前述，是被上訴人本於租賃法律關係及侵權行為之法律
    關係，請求上訴人乙○○應容忍其在該等土地上建築供浴廁
    、洗衣、洗碗槽使用之建物，於法尚有不合，原審以本件附
    屬建物之租期，應以主建物之存續為準，且應類推適用民法
    第一百一條第二項之規定，而准被上訴人本於租賃關係，請
    求上訴人容忍其在該土地建屋，尚有誤會，上訴人上訴意旨
    指摘及此，請求將原判決對其不利之部分予以廢棄，右開廢
    棄部分，被上訴人在原審之訴及其假執行之聲請，應予駁回
    ，核屬有理由，爰由本院予以廢棄改判如主文所示
八、兩造其餘攻擊防禦方法，於本院前開判決結果不生影響，無
    逐一論列之必要，附此敘明。
據上論結：本件上訴為有理由，依民事訴訟法第四百五十條、第
七十八條、判決如主文。
中　　華　　民　　國　　94　　年　　5 　　月　　24　　日
                  民事第二庭審判長法　官　童有德
         　　　　                 法　官　翁芳靜
                                　法　官　謝說容
右為正本係照原本作成。
不得上訴
                                  書記官  蘇昭文
中　　華　　民　　國　　94　　年　　5 　　月　　25　　日
                                        　　　　　　　Ｂ
